臺灣臺南地方法院民事判決
110年度訴字第562號
原      告  賴建榮  

訴訟代理人  蘇建榮律師
被      告  陳中烈等50人（詳附件）
上列當事人間分割共有物事件，經本院於民國110年11月25日言
詞辯論終結，判決如下：
    主  文
一、被告應就被繼承人陳同源所遺坐落臺南市○○區○○段000地號
    土地權利範圍6分之1辦理繼承登記。
二、兩造共有坐落臺南市○○區○○段000地號土地分割由原告單獨
    取得。
三、原告應補償被告新臺幣14萬6,295元。
四、訴訟費用由兩造按附表之應有部分比例負擔。
    事實及理由
甲、程序部分：
一、按當事人死亡者，繼承人、遺產管理人或其他依法令應續行
    訴訟之人，於得為承受時，應即為承受之聲明。他造當事人
    ，亦得聲明承受訴訟。民事訴訟法第175條定有明文。查原
    告於民國(下同)110年3月17日提起本件分割訴訟，被告王秀
    美於110年1月17日死亡，其之繼承人為被告温宗興、温惠如
    及温子芸三人；被告陳瑞惠於110年8月19日死亡，其之繼承
    人為被告陳林素雲、陳瑛芬、陳瑛芳、陳瑛秀及陳江榮五人
    ，業經原告具狀聲明由上開繼承人承受王秀美及陳瑞惠之訴
    訟等情，有其所提出之民事聲明承受訴訟狀、王秀美及陳瑞
    惠除戶謄本、繼承系統表及繼承人戶籍謄本等可稽（見訴卷
    第41-49、79-85頁）。核與上開規定相符，應予准許。
二、除被告陳清瑞外，其餘被告均未於最後言詞辯論期日到場，
    核無民事訴訟法第386 條所列各款情形，爰依原告之聲請，
    由其一造辯論而為判決。
乙、實體部分
一、原告主張：
　㈠坐落臺南市○○區○○段000地號土地（下稱系爭土地），為原告
    與訴外人陳同源分別共有，權利範圍各如附表一所載。而陳
    同源已於42年2月13日死亡，被告等人(詳附件之被告明細表
    ）為陳同源之繼承人，迄今未辦理繼承登記。因系爭土地為
    一般農業區農牧用地，性質上並無不能分割，共有人間亦無
    不分割之約定，惟無法協議分割，故依民法第823 條第1 項
    及第824 條規定訴請分割。
　㈡又系爭土地現由原告養殖魚類，土地無地上物，僅有漁塭土
    堤可供通行，因原告之權利範圍較大，且被告人數眾多，不
    宜細分，主張由原告分配全部面積，並以金錢補償被告之權
    利範圍，較為適宜。
　㈢並聲明：如主文所示。
二、被告方面：本件審理期間，曾經到場之被告陳清瑞、陳永助
    、陳小菁、陳曉燕及施伯明等人均同意原告主張之分割方案
    。
三、本院之判斷：
　㈠按各共有人，除法令另有規定外，或因物之使用目的不能分
    割，或契約訂有不分割之期限者，得隨時請求分割共有物。
　　又共有人相同之數不動產，除法令另有規定外，共有人得請
    求合併分割。民法第823條第1項及第824條第5項分別定有明
    文。查系爭土地為原告與陳同源共有，權利範圍各如附表一
    所載，有土地登記謄本可稽（見營調卷第33-39頁）；又系
    爭土地之地目為一般農業區農牧用地，法令上及使用目的上
    無不能分割之限制，共有人間亦未訂有不分割契約，則原告
    本於共有人之地位請求分割，依法自屬有據。
　㈡次按因繼承而於登記前已取得不動產物權者，非經登記，不
    得處分其物權，民法第759條亦定有明文。而不動產之分割
    為處分行為，故倘共有人之一死亡，其繼承人應先辦妥繼承
    登記，始得為共有物之分割，他共有人請求分割共有物時，
    為求訴訟之經濟起見，可就請求繼承登記及分割共有物之訴
    合併提起（最高法院69年台上字第1012號判例意旨、最高法
    院70年1月20日70年度第2次民事庭會議決定(二)意旨參照）
    。查原共有人陳同源已死亡，被告等人迄今仍未就其等共同
    繼承之權利範圍辦理繼承登記，復有土地登記謄本可明。是
    原告併請求被告等人應就陳同源之權利範圍辦理繼承登記，
    亦應准許。
　㈢再按共有物之分割，依共有人協議之方法行之。分割之方法
    ，不能協議決定者，法院得因任何共有人之聲請，命為下列
    分配：⑴以原物分配於各共有人。但各共有人均受原物之分
    配顯有困難者，得將原物分配於部分共有人。⑵原物分配顯
    有困難時，得變賣共有物，以價金分配於各共有人；或以原
    物之一部分分配於各共有人，他部分變賣，以價金分配於各
    共有人。以原物為分配時，如共有人中有未受分配，或不能
    按其應有部分受分配者，得以金錢補償之。民法第824條
　　第1、2、3項分別定有明文。又按分割共有物以原物分配於
    各共有人為原則，法院就共有物為裁判分割時，應依民法第
    824條之規定為適當之分割，即應斟酌各共有人之意願、利
    害關係、共有物之性質、分割後之經濟效用及公共利益等定
    一適當公平之方法（最高法院81年度台上字第16號及89年度
    台上字第724號判決要旨參照）。
  ㈣審酌系爭土地為一般農業區農牧用地，不宜細分，現為原告
    養殖魚類，且原告之權利範圍較大，被告之權利範圍較小，
    且為公同共有，人數眾多，部分人員已遷居國外，本件審理
    期間曾經到場之陳清瑞、陳永助、陳小菁、陳曉燕及施伯明
    等人均同意接受價金補償等情，認原告主張將系爭土地全部
    歸其取得，並由原告依鑑價結果補償被告之分割方式，符合
　　當事人之意願、共有物之利用、經濟效用、全體共有人之利
    益，應為可採。
  ㈤又本院囑託宏宇不動產估價師事務所鑑定系爭土地如全部分
    歸原告取得，原告應補償被告之金額為新臺幣（下同）14萬
    6,295元，此有不動產估價報告書可稽。茲該鑑定報告書乃
    不動產估價師調查鄰近地價，根據當地土地、建物利用情形
    、里鄰環境、交通情況、公共設施、經濟發展及鄰近地區未
    來發展趨勢等因素推估所得，應有其公正性，而為可採。
四、綜上所述，原告訴請分割系爭土地，本院審酌系爭土地之使
    用現況、經濟效用、共有人之權利範圍及意願等一切情狀，
    認將系爭土地全部分歸原告所有，併由原告補償全體被告14
    萬6,295元，應屬適當之分割方案，爰判決如主文所示。
五、末按因共有物分割、經界或其他性質上類似之事件涉訟，由
    敗訴當事人負擔訴訟費用顯失公平者，法院得酌量情形，命
    勝訴之當事人負擔其一部，民事訴訟法第80條之1 定有明文
    。本件分割方法係考量全體共有人利益，認原告主張之分割
    方案為可採，被告既為共有人之一，亦同受其利，故應由兩
    造各按應有部分比例負擔訴訟費用，始為公平合理，併此敘
    明。
六、訴訟費用負擔之依據：民事訴訟法第80條之1 。
中　　華　　民　　國　　110 　年　　11　　月　　30　　日
                  民事第五庭  法  官  陳淑卿
以上正本係照原本作成。
如不服本判決，應於送達後20日內，向本院提出上訴狀並表明上
訴理由，如於本判決宣示後送達前提起上訴者，應於判決送達後
20日內補提上訴理由書（須附繕本）。如委任律師提起上訴者，
應一併繳納上訴審裁判費。
中　　華　　民　　國　　110 　年　　12　　月　　1 　　日
                              書記官  謝璧卉
【附表】：共有人及權利範圍明細表
共有人姓名 權利範圍 備註 詳如附件 (即陳同源之繼承人) 6分之1（公同共有） 尚未辦理繼承登記 賴建榮 6分之5  

附件：被告明細表
被   告　 1.陳中烈　　住新北市○○區○○路000○0號10樓
　　　　　　　　　　　身分證統一編號：Z000000000號
　　　　　2.陳忠直　　住高雄市○○區○○○路000巷0號
　　　　　　　　　　　身分證統一編號：Z000000000號
　　　　　3.陳中信　　住新北市○○區○○路00號4樓
　　　　　　　　　　　身分證統一編號：Z000000000號
　　　　　4.蔡陳金葉　住新北市○○區○○街0巷0號4樓
　　　　　　　　　　　身分證統一編號：Z000000000號
　　　　　5.陳美珠　　住臺中市○○區○○路000巷00號
　　　　　　　　　　　身分證統一編號：Z000000000號
　　　　　6.陳琦景　　住新北市○○區○○街00巷0號
　　　　　　　　　　　身分證統一編號：Z000000000號
　　　　　7.陳哲緯　　住高雄市○○區○○街0巷0○0號
　　　　　　　　　　　身分證統一編號：Z000000000號
　　　　　8.陳志庭　　住高雄市○○區○○街0巷0○0號
　　　　　　　　　　　身分證統一編號：Z000000000號
　　　　　9.陳清太　　住雲林縣○○鄉○○路000號
　　　　　　　　　　　身分證統一編號：Z000000000號
　　　　 10.陳清瑞　　住高雄市○○區○○街00巷00號
　　　　　　　　　　　身分證統一編號：Z000000000號
　　　　 11.陳永助　　住高雄市○○區○○街000巷00弄00號
　　　　　　　　　　　身分證統一編號：Z000000000號
　　　　 12.陳小菁　　住高雄市○○區○○○街00號
　　　　　　　　　　　身分證統一編號：Z000000000號
　　　　 13.陳曉燕　　住高雄市○○區○○街000巷00弄00號
　　　　　　　　　　　身分證統一編號：Z000000000號
　　　　 14.陳清忠　　住高雄市○鎮區○○街00號
　　　　　　　　　　　身分證統一編號：Z000000000號
　　　　 15.施伯明　　住高雄市○○區○○街000巷00號之3
　　　　　　　　　　　身分證統一編號：Z000000000號
　　　　 16.施宗賢　　住高雄市○○區○○街000巷00號之3
　　　　　　　　　　　身分證統一編號：Z000000000號
　　　　 17.施朝凱　　住高雄市○○區○○街000巷00號之3
　　　　　　　　　　　身分證統一編號：Z000000000號
　　　　 18.陳月卿　　住高雄市○鎮區○○路00巷0○0號
　　　　　　　　　　　身分證統一編號：Z000000000號
　　　　 19.陳森發　　住臺中市○區○○○街000號3樓
　　　　　　　　　　　身分證統一編號：Z000000000號
　　　　 20.陳森宏　　住高雄市○○區○○街0號
　　　　　　　　　　　身分證統一編號：Z000000000號
　　　　 21.黃意珊　　住高雄市○鎮區○○路00○0號7樓
　　　　　　　　　　　身分證統一編號：Z000000000號
　　　　 22.王鈺盛　　住高雄市○○區○○街00號6樓之2
　　　　　　　　　　　身分證統一編號：Z000000000號
　　　　 23.王獻聰　　住高雄市○○區○○街000號3樓之3
　　　　　　　　　　　身分證統一編號：Z000000000號
　　　　 24.王富田　　住高雄市○○區○○路000號8樓之6
　　　　　　　　　　　身分證統一編號：Z000000000號
　　　　 25.王敏雀　　住高雄市○○區○○街00號
　　　　　　　　　　　身分證統一編號：Z000000000號
　　　　 26.王敏惠　　住高雄市○○區○○○路00號20樓之5
　　　　　　　　　　　身分證統一編號：Z000000000號
　　　　 27.王敏玲　　住高雄市○○區○○○路000號9樓之2
　　　　　　　　　　　身分證統一編號：Z000000000號
　　　　 28.王乾修　　住桃園市○○區○○路000號9樓之11
　　　　　　　　　　　身分證統一編號：Z000000000號
　　　　 29.陳月嬌    籍設臺南市○○區○○街000號（臺南
    　　　　　　      ○○○○○○○○永康辦公處）
　　　　　　          （現應送達處所不明）
　　　　　　　　　　　身分證統一編號：Z000000000號
　　　　 30.王宇城    籍設臺南市○○區○○街000號（臺南
    　　　　　　      ○○○○○○○○永康辦公處）
　　　　　　　　　　　（現應送達處所不明）
　　　　　　　　　　　身分證統一編號：Z000000000號
　　　　 31.王文正　　住高雄市○○區○○路000號12樓
　　　　　　　　　　　身分證統一編號：Z000000000號
　　　　 32.王文弘    籍設高雄市○○區○○○路00號○○○
　　　　　　          ○○○○○）
　　　　　　          （現應送達處所不明）
　　　　　　　　　　　身分證統一編號：Z000000000號
　　　　 33.王文璋　　住高雄市○○區○○路000巷00號
　　　　　　　　　　　身分證統一編號：Z000000000號
　　　　 34.王偉丞　　住高雄市○○區○○街000巷00○0號
　　　　　　　　　　　身分證統一編號：Z000000000號
　　　　 35.莊宗霖　　住高雄市○○區○○○路000號5樓
　　　　　　　　　　　身分證統一編號：Z000000000號
　　　　 36.莊金龍　　住高雄市○○區○○路00○00號二樓
　　　　　　　　　　　身分證統一編號：Z000000000號
　　　　 35.莊麗雪　　住高雄市○○區○○○路00巷0號18樓
　　　　　　　　　　　　之3
　　　　　　　　　　　身分證統一編號：Z000000000號
　　　　 38.莊璧華　　住高雄市○鎮區○○路00巷00號
　　　　　　　　　　　身分證統一編號：Z000000000號
　　　　 39.夏川力　　住高雄市○○區○○○路00巷0號18樓
　　　　　　　　　　　　之3
　　　　　　　　　　　身分證統一編號：Z000000000號
　　　　 40.夏久淑　　住高雄市○○區○○○路00巷0號18樓
　　　　　　　　　　　　之3
　　　　　　　　　　　身分證統一編號：Z000000000號
　　　　 41.徐王秀英  遷出國外（現應送達處所不明）
　　　　　　　　　　　身分證統一編號：Z000000000號
　　　　 42.王秀鳳　　住高雄市○鎮區○○街0號
　　　　　　　　　　　身分證統一編號：Z000000000號
　　　　 43.温宗興（即王秀美之承受訴訟人）
　　　　　　          遷出國外（現應送達處所不明）
　　　　　　　　　　　身分證統一編號：Z000000000號
　　　　 44.温惠如（即王秀美之承受訴訟人）
　　　　　　　　　　　住新北市○○區○○路00巷0弄00號五
　　　　　　　　　　　　樓
　　　　　　　　　　　身分證統一編號：Z000000000號
　　　　 45.温子芸（即王秀美之承受訴訟人）
　　　　　　　　　　　住高雄市○○區○○路000巷0號
　　　　　　　　　　　身分證統一編號：Z000000000號
　　　　 46.陳林素雲（即陳瑞惠之承受訴訟人）
　　　　　　　　　　　住高雄市○○區○○路000巷0弄00號
　　　　　　　　　　　身分證統一編號：Z000000000號
　　　　 47.陳瑛芬（即陳瑞惠之承受訴訟人）
　　　　　　　　　　　住高雄市○○區○○路000巷0弄00號
　　　　　　　　　　　身分證統一編號：Z000000000號
　　　　 48.陳瑛芳（即陳瑞惠之承受訴訟人）
　　　　　　　　　　　住高雄市○○區○○路000巷0弄00號
　　　　　　　　　　　身分證統一編號：Z000000000號
　　　　 49.陳瑛秀（即陳瑞惠之承受訴訟人）
　　　　　　　　　　　住高雄市○○區○○路000巷0弄00號
　　　　　　　　　　　身分證統一編號：Z000000000號
　　　　 50.陳江榮（即陳瑞惠之承受訴訟人）
　　　　　　　　　　　住臺南市○○區○○里○○000○00號
　　　　　　　　　　　身分證統一編號：Z000000000號